最高法院刑事判決　　　　　　九十四年度台上字第七一八六號
　　上　訴　人　台灣高等法院檢察署檢察官
　　被　　　告　甲○○
　　　　　　　　　　　　號17.
　　選任辯護人　邱朝象律師
上列上訴人因被告誣告案件，不服台灣高等法院中華民國九十二
年五月九日第二審判決（九十一年度上訴字第二０一四號，起訴
案號：台灣板橋地方法院檢察署八十九年度偵字第一二八五一號
），提起上訴，本院判決如下：
    主  文
原判決撤銷，發回台灣高等法院。
    理  由
本件原判決以公訴意旨略謂：被告甲○○為常富建設股份有限公
司（下稱常富公司）負責人，於民國八十七年十二月三日，經徐
洵平介紹，提供常富公司所有台北縣板橋市○○○段第二０四、
二０五之一號等四筆土地（下稱系爭土地），與百順股份有限公
司（下稱百順公司）簽訂合建契約。被告明知百順公司屬意由其
他建築師取代常富公司所委任之陳志庸（起訴書誤載為陳適庸）
建築師任監造人，並授權徐洵平向陳志庸取回系爭土地建造執照
及相關文件，旋交予百順公司另覓監造人，向台北縣政府申報開
工等情，竟於得知百順公司協理黃寶華將建造執照持交廖政一建
築師事務所及勇興營造有限公司（下稱勇興公司）申報開工後，
意圖使黃寶華受刑事處分，於八十八年九月十六（七）日，具狀
向台灣板橋地方法院檢察署誣告黃寶華竊取系爭土地建造執照等
情，被告犯有刑法第一百六十九條第一項之誣告罪嫌。經審理結
果，認不能證明被告犯罪，因而撤銷第一審之科刑判決，改判諭
知被告無罪。固非無見。
惟查審理事實之法院，對於被告有利及不利之證據，應一律注意
，詳為調查，並綜合全案證據資料，本於經驗及論理法則定其取
捨，並將取捨證據及得心證之理由於判決內詳為說明；如事實尚
非明確，基於公平正義之維護，而有應調查之證據未予調查，即
予判決者，則有判決理由不備及應於審判期日調查之證據未予調
查之違法。卷查被告與百順公司所訂合建契約第一條明定：「…
…上述土地甲方（即被告）已請領建照，……領照日期八十七年
八月六日。雙方同意由乙方（即百順公司）辦理變更設計……」
，第三條約定：「1、本合建工程由乙方委請建築師依照建築法
規等相關法令規定在原有設計之容積內規劃變更設計為地上八層
以上、地下三層之樓房……。甲方應於簽約完成三十日內附上原
建築師之拋棄書及監造人名義變更資料」，第七條約定：「1、
乙方應於八十八年二月六日前申請開工……」（第一審卷第五十
七至六十三頁）。另證人即廖政一建築師事務所員工李淑惠、范
柏文先後證稱：變更監造人同意書、請領建造執照委託書，有先
聯絡常富公司，由被告先行閱覽，經核可後，始至常富公司用印
（他字第二八號卷第六十一、八十五頁）；上開同意書、委託書
，均曾請被告同意用印，但常富公司不能立即用印，有先交付常
富公司人員廖政松，由常富公司內部先行審閱等語（偵字第三五
四二號卷第十九、二十、二十五、二十六頁）。證人即常富公司
職員廖政松證陳：伊為常富公司主任秘書，是常富公司董事長即
被告之秘書，李淑惠、范柏文確實曾為報開工之事找伊，伊有打
電話詢問陳志庸，陳志庸說沒有問題等語（偵字第三五四二號卷
第二十九頁）。再參諸被告所稱：伊為常富公司負責人，原建造
執照係伊委託陳志庸建築師保管，建造執照係徐洵平向陳志庸騙
取，該土地係伊與百順公司簽約，伊為起造人，伊要求新台幣（
下同）一億五千萬元保證金，但百順公司沒有給伊這麼多錢，百
順公司將建造執照拿走扣住不還，伊才去申請補發，始告他們竊
取建築執照，約在合建契約後十五至三十天，伊到工地，發現牌
子上之監造人變成廖政一，伊問陳志庸，陳志庸告訴伊建造執照
被拿走等語（第一審卷第十八至二十頁、第三十八至四十頁），
及被告委託律師於八十八年四月十九日以第一０六六七號郵局存
證信函通知百順公司，內載：「……被告交付百順公司之建造執
照，容積率原可建造地上八層，地下三層樓房……」云云，八十
八年五月四日第八七四號存證信函內載：「……三、台端（徐勝
三）以仲介人名義由寄件人處支領一百五十萬元以及由陳志庸建
築師事務所取去由寄件人委由陳志庸繪製之前開建築物設計圖等
文件轉交百順公司，該公司遂將該設計圖等文件變更為廖政一建
築師名義，由廖建築師監督工程進行……四、又，前揭契約書訂
立後，寄件人旋將建照等文件點交百順公司轉而向主管機關台北
縣政府報准開工……」等語（偵字第三五四四號卷第四十二頁）
。以上事證倘若屬實，被告身為建設公司負責人，應係社會閱歷
及經驗俱豐之中年人，既須依約於簽約後三十日內提出「原建築
師之拋棄書及監造人名義變更」等資料交予百順公司，能否謂其
不知百順公司欲變更監造人？被告是否不知該等資料係百順公司
所交付？倘被告於簽約後十五至三十日（約八十七年十二月下旬
），已知徐洵平自陳志庸處取得建造執照等資料，交由百順公司
辦理變更監造人為廖政一及申報開工等事宜，亦於相關資料上用
印完畢，卻於發生民事糾紛，催請百順公司解除契約及返還上揭
資料未果後之八十八年九月十七日，向檢察官提出告訴，指訴該
等資料係黃寶華教唆承造人勇興公司負責人陳欽銘，自陳志庸或
百順公司處所竊取，能否謂其非明知不實，猶虛構事實而為申告
？此與被告犯罪是否成立至有關係，基於公平正義之維護，自有
調查之必要性。原判決就以上不利於被告之諸事證，未說明不予
採信之理由，已有判決理由不備之違誤，復未就上述疑點澈查釐
清，遽行判決，亦有應於審判期日調查之證據未予調查之違法。
以上，或係上訴意旨所指摘，或為本院得依職權調查之事項，應
認原判決有撤銷發回更審之原因。
據上論結，應依刑事訴訟法第三百九十七條、第四百零一條，判
決如主文。
中　　華　　民　　國　九十四　年　 十二 　月　二十二　日
                      最高法院刑事第八庭
                          審判長法官  張　淳　淙
                                法官  張　春　福
                                法官  呂　丹　玉
                                法官  洪　昌　宏
                                法官  蔡　彩　貞
      本件正本證明與原本無異
                                      書  記  官
中　　華　　民　　國　九十四　年　 十二　 月　二十七　日
                                                      Ｑ
